ACORDAO-COMPLETO-2412903

ACÓRDÃO 1414/2020 ATA 19/2020 - PLENÁRIO

VISTOS, relatados e discutidos estes autos de embargos de declaração opostos por Luiz Cláudio dos Santos Varejão e por Hideraldo Luiz Caron ao Acórdão 925/2020-TCU-Plenário.
ACORDAM os Ministros do Tribunal de Contas da União, reunidos em sessão do Plenário, ante as razões expostas pelo relator e com fundamento nos artigos 32, inciso II, e 34 da Lei 8.443/1992, em: 
9.1. conhecer dos embargos de declaração para, no mérito, rejeitá-los;
9.2. alertar os embargantes que a oposição de novos embargos com caráter protelatório será conhecido como mera petição, sem efeito suspensivo, nos termos do artigo 287, § 6º, do Regimento Interno, o qual não suspenderá a consumação do trânsito em julgado do acórdão condenatório;
9.3. dar ciência dessa deliberação aos embargantes.

Embargos de declaração contra acórdão que negou provimento a recurso de reconsideração interposto em face de deliberação que julgou irregulares as contas especiais dos responsáveis, condenou-os ao pagamento de débito e de multa, bem como inabilitou alguns dos agentes públicos ao exercício de cargo em comissão e função de confiança na Administração Pública federal, em razão de prática de condutas ilícitas identificadas na celebração e na execução de contrato cujo objeto é a realização de serviços continuados de engenharia de manutenção predial, elétrica e hidráulica, incluindo a conservação de móveis e a operação dos equipamentos e sistemas que integram as instalações de infraestrutura de postos de pesagem de veículos.

Departamento Nacional de Infraestrutura de Transportes.

3. Interessados/Responsáveis/Recorrentes:
3.1. Responsáveis: Construtora Queiroz Garcia Eireli (02.895.841/0001-30); Hideraldo Luiz Caron (XXX.497.930-XX); João Batista Berretta Neto (XXX.981.859-XX); Luiz Cláudio dos Santos Varejão (XXX.106.407-XX)
3.2. Embargantes: Luiz Claudio dos Santos Varejão (XXX.106.407-XX); Hideraldo Luiz Caron (XXX.497.930-XX).

Augusto Nardes.

13.1. Ministros presentes: José Mucio Monteiro (Presidente), Walton Alencar Rodrigues (Relator), Benjamin Zymler, Augusto Nardes, Aroldo Cedraz, Raimundo Carreiro, Ana Arraes, Bruno Dantas e Vital do Rêgo.
13.2. Ministro que alegou impedimento na Sessão: Augusto Nardes.
13.3. Ministros-Substitutos presentes: Augusto Sherman Cavalcanti, Marcos Bemquerer Costa, André Luís de Carvalho e Weder de Oliveira.

ACORDAO-COMPLETO-2416643

Acórdão 1687/2020 - Plenário

CONSTRUTORA QUEIROZ GARCIA LTDA

WALTON ALENCAR RODRIGUES

Ministro Walton Alencar Rodrigues.

Trata-se de embargos de declaração opostos por Luiz Cláudio dos Santos Varejão (peça 256) e por Hideraldo Luiz Caron (peça 258) ao Acórdão 925/2020-TCU-Plenário, o qual conheceu de recurso de reconsideração interposto pelos embargantes para, no mérito, negar-lhes provimento e manter os exatos termos do Acórdão 1060/2017-TCU-Plenário, relator E. Ministro José Mucio Monteiro, cujo teor da parte dispositiva é o seguinte:
VISTOS, relatados e discutidos estes autos de tomada de contas especial referente à contratação, pelo Departamento Nacional de Infraestrutura de Transportes (Dnit) , da Construtora Queiroz Garcia Ltda., para a realização de serviços em postos de pesagem veicular, mediante adesão à ata de registro de preços do Pregão Eletrônico 12/2008, conduzido pelo Centro Integrado de Telemática do Exército (Citex) .
ACORDAM os Ministros do Tribunal de Contas da União, reunidos em Sessão do Plenário, com fundamento nos arts. 1º, inciso I, 12, § 3º, 16, inciso III, alíneas "b" e "c", § 2º, alínea "b", e § 3º, 19, caput, 23, inciso III, 28, inciso II, 58, inciso II, 57 e 60 da Lei 8.443/1992, c/c os arts. 267, 268, inciso II, e 270 do Regimento Interno do TCU, e diante das razões expostas pelo Relator, em:
9.1 excluir Marcelino Augusto Santos Rosa da relação processual;
9.2 com base no art. 16, inciso III, alíneas "b" e "c", da Lei 8.443/1992, julgar irregulares as contas de Luiz Cláudio dos Santos Varejão, João Batista Berretta Neto e Hideraldo Luiz Caron;
9.3 com base no art. 16, inciso III, alínea "c", da Lei 8.443/1992, julgar irregulares as contas da Construtora Queiroz Garcia Ltda.;
9.4 condenar Luiz Cláudio dos Santos Varejão, João Batista Berretta Neto, Hideraldo Luiz Caron e a Construtora Queiroz Garcia Ltda., solidariamente, ao pagamento das quantias a seguir discriminadas, com a fixação do prazo de 15 (quinze) dias, a contar das notificações, para comprovarem, perante o Tribunal, o recolhimento da dívida aos cofres do Departamento Nacional de Infraestrutura de Transportes (Dnit) , atualizada monetariamente e acrescida de juros de mora a partir das datas indicadas até o efetivo recolhimento, na forma prevista na legislação em vigor:
	Data
	Valor (R$) 

	21/12/2009
	4.522.672,45

	14/10/2010
	2.227.501,05

	01/02/2011
	990.423,45

9.5 aplicar, individualmente, a Luiz Cláudio dos Santos Varejão, João Batista Berretta Neto, Hideraldo Luiz Caron e à Construtora Queiroz Garcia Ltda. a multa prevista no art. 57 da Lei 8.443/1992, no valor de R$ 200.000,00 (duzentos mil reais) , com a fixação do prazo de 15 (quinze) dias, a contar das notificações, para comprovarem, perante o Tribunal, o recolhimento das quantias aos cofres do Tesouro Nacional, atualizadas monetariamente desde a data do presente acórdão até a do efetivo recolhimento, se forem pagas após o vencimento, na forma da legislação em vigor;
9.6 aplicar, individualmente, a Hideraldo Luiz Caron, João Batista Berretta Neto e Luiz Cláudio dos Santos Varejão a multa prevista no art. 58, inciso II, da Lei 8.443/1992, no valor de R$ 20.000,00 (vinte mil reais) , com a fixação do prazo de 15 (quinze) dias, a contar das notificações, para comprovarem, perante o Tribunal, o recolhimento das quantias aos cofres do Tesouro Nacional, atualizadas monetariamente desde a data do presente acórdão até a do efetivo recolhimento, se forem pagas após o vencimento, na forma da legislação em vigor;
9.7 autorizar, desde logo, a cobrança judicial das dívidas, caso não atendidas as notificações;
9.8 considerar graves as infrações cometidas por Luiz Cláudio dos Santos Varejão e João Batista Berretta Neto;
9.9 inabilitar Luiz Cláudio dos Santos Varejão e João Batista Berretta Neto para o exercício de cargo em comissão ou função de confiança no âmbito da Administração Pública Federal, respectivamente, pelo prazo de 8 (oito) e 5 (cinco) anos, comunicando a Secretaria de Gestão Pública do Ministério do Planejamento, Desenvolvimento e Gestão, após o trânsito em julgado desta deliberação, da adoção dessa medida;
9.10 remeter cópia deste acórdão, bem como do relatório e voto que o fundamentam, ao Ministério Público da União.
Em apertada síntese, o embargante Luiz Cláudio dos Santos Varejão acusa omissão do julgado em não apontar os dispositivos legais que autorizam a negativa de produção de prova testemunhal e pericial, requerida pela parte na instância inicial, a qual teria vulnerado os primados da ampla defesa e do contraditório.
Afirma que incumbe ao TCU, e não ao jurisdicionado, presidir a instrução probatória com vistas a esclarecer a verdade material dos fatos narrados pela defesa, no sentido de aferir a efetiva realização das obras e serviços nos postos de pesagem de veículo, bem assim os benefícios econômicos auferidos na manutenção da vida útil das rodovias.
Ao final, requer o conhecimento e o provimento dos embargos declaratórios a fim de sejam integradas as lacunas apontadas e deferida a produção de provas pleiteadas pelo embargante.
Por sua vez, Hideraldo Luiz Caron alega que a decisão embargada olvidou a realidade e o contexto de dificuldades com que se deparou o então Diretor de Infraestrutura Rodoviária do Dnit ao gerenciar inúmeros e complexos contratos. Para tanto, o agente alega ter-se fiado nos pareceres das coordenações-gerais que lhe eram subordinadas, não podendo, assim, ser-lhe imputado desvio de conduta diligente que seria exigida do gestor mediano. 
Em epílogo, pugna por que sejam os embargos de declaração conhecidos e providos, a fim de elidir a omissão apontada.
É o relatório.

Elísio de Azevedo Freitas (18.596/OAB-DF); Guilherme G. Marin (42989/OAB-DF); Renata Arnaut Araújo Lepsch (18.641/OAB-DF); Pablo Alves Prado (43.164/OAB-DF); Ted Carrijo Costa (23.671/OAB-DF); Juan Londoño (15.005/OAB-DF) e Gustavo Souto (14.717/OAB-DF).

Não atuou.

TOMADA DE CONTAS ESPECIAL. CONTRATAÇÃO DE SERVIÇOS EM POSTOS DE PESAGEM EM RODOVIAS. ADESÃO INDEVIDA A ATA DE REGISTRO DE PREÇOS. IRREGULARIDADES EM PESQUISAS DE PREÇOS. ALTERAÇÕES SUBSTANCIAIS DE QUANTITATIVOS E PRORROGAÇÕES CONTRATUAIS ILEGÍTIMAS. DEMOLIÇÃO DE ESTRUTURA DE FORMA ANTIECONÔMICA. PAGAMENTOS POR SERVIÇOS NÃO- REALIZADOS OU SUPERFATURADOS. CONTAS IRREGULARES. DÉBITO. MULTA. INABILITAÇÃO PARA O EXERCÍCIO DE CARGO EM COMISSÃO OU FUNÇÃO DE CONFIANÇA NO ÂMBITO DA ADMINISTRAÇÃO PÚBLICA FEDERAL. RECURSOS DE RECONSIDERAÇÃO. CONHECIMENTO. NEGATIVA DE PROVIMENTO. EMBARGOS DE DECLARAÇÃO. CONHECIMENTO. INEXISTÊNCIA DE VÍCIO DE OMISSÃO NA DELIBERAÇÃO EMBARGADA. REJEIÇÃO. CIÊNCIA.

TOMADA DE CONTAS ESPECIAL (TCE)

não atuaram.

Preenchidos os requisitos de admissibilidade estabelecidos nos artigos 32, inciso II, e 34 da Lei 8.443/1992, conheço dos embargos de declaração opostos por Luiz Cláudio dos Santos Varejão e por Hideraldo Luiz Caron ao Acórdão 925/2020-TCU-Plenário.
A decisão embargada negou provimento a recurso de reconsideração interposto pelos embargantes em face do Acórdão 1060/2017, mantido pelo Acórdão 1561/2017-TCU-Plenário e sob a relatoria do E. Ministro José Mucio Monteiro. 
A deliberação originária julgou irregular tomada de contas especial instaurada em desfavor dos recorrentes, condenou-os, solidariamente com outros responsáveis, ao ressarcimento de dano, aplicou-lhes sanção pecuniária individual, bem como inabilitou Luiz Cláudio dos Santos Varejão ao exercício de cargo em comissão e função de confiança na Administração Pública Federal em razão de prática de condutas ilícitas identificadas na celebração e na execução do Contrato TT 115/2009-00, firmado entre o Departamento Nacional de Infraestrutura de Transportes (Dnit) e a Construtora Queiroz Garcia Ltda., cujo objeto é a realização de serviços continuados de engenharia de manutenção predial, elétrica e hidráulica, incluindo a conservação de móveis e a operação dos equipamentos e sistemas que integram as instalações de infraestrutura de postos de pesagem de veículos sob responsabilidade do Dnit, situados em diversas rodovias federais.
Nesta feita, o embargante Luiz Cláudio dos Santos Varejão argui, em essência, omissão do Acórdão 925/2020-TCU-Plenário em não expor as razões para o indeferimento de produção de prova pericial e testemunhal, com os quais poderia demonstrar a veracidade dos fatos aduzidos em sua defesa.
Hideraldo Luiz Caron  acusa a decisão embargada de haver olvidado a realidade e o contexto de dificuldades com que se deparou o então Diretor de Infraestrutura Rodoviária do Dnit ao ter de gerenciar inúmeros e complexos contratos. Aduz ter-se fiado nos pareceres das coordenações-gerais que lhe eram subordinadas, não podendo, assim, ser-lhe imputado desvio de conduta diligente que seria exigida do gestor mediano.
Não assiste razão aos embargantes.
Consoante exposto no voto condutor da decisão embargada, asseverei que Luiz Carlos dos Santos Varejão, na condição de titular da Coordenação Geral de Operações Rodoviárias do Dnit (CGPERT) , não havia logrado afastar imputação de responsabilidade pela elaboração de pesquisa de preços irregular, indevida adesão à ata de registro de preços do Centro Integrado de Telemática do Exército (Citex) , celebração de aditivos irregulares e demolição injustificada de edificações em alvenaria, como comprovam os documentos às peças 19, 39, pág. 2/3. 
O agente havia desconsiderado os normativos internos do Dnit ao não consentir com a participação das unidades locais, vinculadas às Superintendências Regionais, na fiscalização da execução do contrato, relegando a subordinado lotado em Brasília, Coordenador de Operações, a tarefa hercúlea e temerária de realizar o acompanhamento da avença simultaneamente em várias localidades do Brasil. 
Como corolário dessa deficiência, atestou medições de serviços que não foram amparadas por documentação comprobatória, ao arrepio das exigências do contrato. Permitiu, também, a demolição de sólidas edificações em alvenaria em prol de solução temporária de duvidosa qualidade e durabilidade.
Nas razões de recurso de reconsideração, o responsável, após historiar os fatos e as circunstâncias que justificaram a contratação impugnada, protestou pela produção prova pericial e testemunhal a fim de demonstrar veracidade da alegação de efetiva prestação dos serviços e obras contratados.
Conforme exposto nos parágrafos 11.1 a 11.7 do relatório que fundamentou a decisão embargada, foi esclarecido ao responsável que, tanto na fase de apresentação das alegações de defesa como na oportunidade de interposição de recursos previstos na legislação processual do TCU, é facultada à parte a possibilidade de apresentar amplo acervo documental que sustentasse suas razões e pudesse contrapor as imputações inicialmente levantadas pelo controle externo, com base lastro probatório requisitado do DNIT e análises da unidade técnica de origem. 
Tendo por base a processualística específica do Tribunal, foi ainda informado ao requerente que caberia à parte, e não à Corte de Contas, a produção e a redução a termo de eventuais provas testemunhais e periciais que desejasse enfeixar aos autos na defesa de seu direito, não lhe tendo sido oposto, durante todas as etapas processuais, quaisquer obstáculos ao exercício dessa faculdade, sendo-lhe, assim, garantida ampla defesa e contraditório.
Ocorre que, mesmo diante dessas orientações, o embargante não produziu nem trouxe aos autos qualquer prova testemunhal ou pericial consubstanciada em documentos, motivo pelo qual os argumentos recursais não tiveram o condão de alterar a deliberação contestada.
A seu turno, Hideraldo Luiz Caron demonstra mero inconformismo com o resultado julgado ao utilizar-se do expediente recursal para revolvimento de fatos e provas, incabíveis na espécie. O voto condutor da deliberação embargada foi extreme de dúvidas em demonstrar as condutas ilícitas imputadas ao gestor, bem como sua ausência de diligência e culpabilidade, as quais discrepam do gestor mediano.
Portanto, ausentes as alegadas omissões, rejeito os embargos declaratórios opostos por Luiz Cláudio dos Santos Varejão e por Hideraldo Luiz Caron.
Finalmente, considerando que o Tribunal já enfrentou as matérias ventiladas pelos embargantes, destaco o caráter nitidamente protelatório dos presentes embargos, a implicar recebimento de futuras impugnações dessa espécie como mera petição, sem efeito suspensivo, nos termos do artigo 287, § 6º, do Regimento Interno, que não suspenderá a consumação do trânsito em julgado do acórdão condenatório.
Ante o exposto, voto no sentido de que o Tribunal adote o acórdão que ora submeto à deliberação deste Colegiado.
TCU, Sala das Sessões Ministro Luciano Brandão Alves de Souza, em 3 de junho de 2020.
WALTON ALENCAR RODRIGUES 
Relator